臺灣臺中地方法院交通事件裁定　　　　 100年度交聲字第97號
原處分機關　交通部公路總局臺中區監理所
異　議　人
即受處分人　王小華
上列受處分人因違反道路交通管理處罰條例案件，對於交通部公
路總局臺中區監理所中華民國99年11月29日所為之處分（原處分
案號：中監違字第裁60-GE0000000號），聲明異議，本院裁定如
下：
    主  文
原處分撤銷。
王小華汽車駕駛人，駕駛汽車經測試檢定酒精濃度超過規定標準
，處罰鍰新臺幣壹萬玖仟伍佰元，吊扣小型車普通駕駛執照貳拾
肆個月，並應接受道路交通安全講習。
    理  由
一、原處分機關處分意旨略以：異議人即受處分人王小華於民國
    98年7 月25日20時10分許，駕駛車牌號碼ON-7622 號自小客
    車，在臺中市○○路○段151 之2 號前，因有「酒後駕車，
    抽血酒精濃度197.3MG/DL換算呼氣酒測值0.93MG/L（雙方人
    員受傷）」之違規，為臺中市警察局第五分局東山派出所開
    立中市警交字第GE0000000 號舉發通知單。原處分機關再於
    99年11月29日以中監違字第裁60-GE0000000號裁決書，依違
    反道路交通管理處罰條例第35條第1 項第1 款規定，裁處罰
    鍰新臺幣（下同）49,500元，吊扣駕駛執照24個月，並施以
    道安講習（本案已執行吊扣駕駛執照24個月）。
二、聲明異議意旨略以：聲請人因違背安全駕駛，於98年11月6
    日獲檢察官緩起訴處分，並繳交緩起訴處分金30,000元整。
    現臺中區○○○○○道路交通管理處罰條例開罰49,500元整
    ，顯然違反一罰不二罰的原則，具狀聲明異議等語。
三、按汽車駕駛人飲用酒類後，其吐氣所含酒精濃度超過每公升
    0.25毫克以上者，不得駕車；又汽車駕駛人，駕駛汽車經測
    試檢定，有酒精濃度超過規定標準者，處1 萬5 千元以上6
    萬元以下罰鍰，當場移置保管其車輛及吊扣其駕駛執照1 年
    ，並應接受道路交通安全講習；因而肇事致人受傷者，並吊
    扣其駕駛執照2 年，道路交通安全規則第114 條第2 款及道
    路交通管理處罰條例第35條第1 項第1 款、第24條第1 項第
    2 款分別定有明文。本件受處分人王小華於上開時間、地點
    駕駛前揭自小客車，經警攔檢後以抽血檢測酒精濃度為197.
    3MG/DL換算其呼氣酒精濃度值達每公升0.93毫克之事實，為
    受處分人於聲明異議時所不爭執，並有上開舉發違反道路交
    通管理事件通知單1 紙在卷可稽，是以本件違規事實明確，
    固堪認定。惟查：
  (一)按94年2 月5 日公布、95年2 月5 日施行之行政罰法第26條
    規定：一行為同時觸犯刑事法律及違反行政法上義務規定者
    ，依刑事法律處罰之。但其行為應處以其他種類行政罰或得
    沒入之物而未經法院宣告沒收者，亦得裁處之。前項行為如
    經不起訴處分或為無罪、免訴、不受理、不付審理之裁判確
    定者，得依違反行政法上義務規定裁處之。探其立法目的，
    無非以一行為同時觸犯刑事法律及違反行政法上義務規定時
    ，由於刑罰與行政罰同屬不法行為之制裁，而刑罰之懲罰作
    用較強，故性質上同種類之處罰，僅依刑事法律處罰即足資
    警惕，並無再處以行政罰之必要，而使行為人陷於雙重處罰
    之不利益，則關於刑事法律處罰之範圍自應採取實質認定，
    凡刑事實體法或程序法中所規定客觀上剝奪行為人生命、自
    由、財產權利，主觀上亦因制裁之嚴厲性、痛苦性，其強度
    足以造成心理強制而間接達成矯正教化目的之處遇手段，皆
    應納入其中，而不以形式上符合刑法第32條至第34條所定主
    刑及從刑種類者為限，始與前揭法律規範之意旨相符。
  (二)次按刑事訴訟法第253 條之1 所指之緩起訴處分，其內容、
    要件與依刑事訴訟法第252 條所為之不起訴處分迥異，緩起
    訴處分為介於起訴、與微罪職權不起訴間之緩衝設計，而檢
    察官為緩起訴處分時，依刑事訴訟法第253 條之2 第1 項規
    定對被告所為之指示及課予之負擔，雖非刑罰，但對被告而
    言，因緩起訴處分而剝奪其財產權，主觀上金錢給付義務亦
    具有強制性、懲罰性，在性質上具有實質制裁之效果，且造
    成被告權利受限制的影響，雖不若易科罰金係以支付金錢作
    為自由刑之替代，惟經由緩起訴處分條件之履行使其免於遭
    檢察官發動起訴程序，仍具有替代刑罰之效果，廣義而言，
    應屬前揭所稱之「實質刑事法律處罰」，而有行政罰法第26
    條第1 項規定之適用。是緩起訴之被告依檢察官緩起訴處分
    命令，向國庫或公益團體繳納捐款者，在性質上當屬處分金
    ，而與刑罰之罰金無異。從而，道路交通管理處罰條例第35
    條第8 項所規定之「罰金」，在解釋上應包括依檢察官緩起
    訴處分命令而向國庫或公益團體繳納捐款之情形在內。
  (三)再按汽車駕駛人酒精濃度超過規定標準，經裁判確定處以罰
    金低於本條例第92條第3 項所訂最低罰鍰基準規定者，應依
    本條例裁決繳納不足最低罰鍰之部分，道路交通管理處罰條
    例第35條第8 項定有明文。又緩起訴處分金既屬前揭所稱之
    「實質刑事法律處罰」，其性質上類似刑事確定裁判所處以
    之罰金刑，雖有行政罰法第26條第1 項規定之適用，然若行
    為人所支付之緩起訴處分金，未達道路交通管理處罰條例第
    92條第3 項所訂最低罰鍰基準規定者，依道路交通管理處罰
    條例第35條第8 項規定，即須補繳不足最低額罰鍰之部分，
    始為適法。因此，法院僅得就行為人已依緩起訴處分為公益
    捐款部分予以撤銷，並為不罰之諭知（臺灣高等法院暨所屬
    法院97年法律座談會刑事類提案第39號法律問題研討結果亦
    同此見解）。
  (四)本件受處分人上開酒後駕車除構成道路交通管理處罰條例第
    35條第1 項第1 款之交通違規事由外，亦已合於刑法第185
    條之3 服用酒類不能安全駕駛動力交通工具而駕駛罪之構成
    要件，經臺灣臺中地方法院檢察署檢察官於斟酌受處分人之
    犯後態度及公共利益之維護，認以緩起訴處分為適當，於98
    年10月12日以98年偵字第23395 號為緩起訴處分，並於同年
    11月6 日確定，緩起訴期間為1 年（緩起訴期間自98年11月
    6 日起至99年11月5 日止），受處分人並已於98年11月3 日
    履行緩起訴之命令向社團法人台中市觀護志工協進會支付30
    ,000元，而該緩起訴期間已期滿，未經撤銷等情，有臺灣高
    等法院被告前案紀錄表、臺灣臺中地方法院檢察署98年度偵
    字第23395 號緩起訴處分書各1 份在卷可稽，堪認受處分人
    上開酒後駕車行為，確係「一行為同時觸犯刑事法律」，並
    經檢察官為緩起訴處分確定，受處分人且已履行該緩起訴處
    分命令，支付具有罰金性質之處分金，揆諸上揭說明，應認
    受處分人因本件交通違規所應處之罰鍰部分處罰，已依刑事
    法律處罰。惟受處分人所繳納上開具有罰金性質之處分金30
    ,000元，未達道路交通管理處罰條例第35條第1 項第1 款所
    定之罰鍰49,500元，仍須補繳不足之19,500元。是原處分機
    關就行政罰之罰鍰方面，依道路交通管理處罰條例第35條第
    8 項規定，應僅得就受處分人所繳納不足最低罰鍰基準額之
    部分（即差額19,500元）裁處罰鍰。原處分機關漏未斟酌及
    此，而對受處分人裁處罰鍰49,500元，其中罰鍰30,000元部
    分有違行政罰法第26條第1 項前段「一事不二罰」之規定，
    自有未當。
四、綜上所述，原處分機關於緩起訴處分期間屆滿後，依道路交
    通管理處罰條例第35條第1 項第1 款、第3 項規定，參酌違
    反道路交通管理事件統一裁罰基準表，裁處受處分人罰鍰30
    ,000元部分，於法未合，受處分人此部分之異議，為有理由
    。至逾罰鍰30,000元之19,500元部分，於法無違，此部分異
    議為無理由。另原處分關於吊扣駕駛執照24個月及道路交通
    安全講習部分之裁處內容，雖未據受處分人聲明異議，然按
    聲明異議屬一種司法救濟途徑，由法院審查受處分人所涉之
    違規事實是否成立，及原處分所適用之法條是否正確、裁罰
    是否適當，因法院負有司法審查之作用，對原處分失當時，
    應自為處分，就罰鍰、吊照及安全講習等處罰效果，宜為一
    併重新諭知（臺灣高等法院暨所屬法院98年法律座談會刑事
    類提案第23號決議可佐），此部分係原處分機關基於前開單
    一交通違規行為所為處分之一部，且受處分人對其中罰鍰部
    分已表明不服之旨如前，自應認其已對該案之處分全部聲明
    不服，本院自應併予審究，且本件酒後駕車為一個違規行為
    ，罰鍰、吊扣處分及施以道路交通安全講習部分無從區分，
    從而，應認受處分人提起本件異議為有理由，本院自應將原
    處分撤銷，另為裁罰如主文第2 項所示，以期適法。
五、依道路交通管理處罰條例第87條第2 項，道路交通事件處理
    辦法第18條、第19條前段，裁定如主文。
中    華    民    國   100    年    1     月    24    日
                   交通法庭     法  官  陳玉聰
以上正本證明與原本無異。
如不服本裁定，應於送達後5日內，向本院提出抗告狀。(須附繕
本)
                                書記官  魏愛玲
中    華    民    國   100    年    1     月    24    日